臺灣嘉義地方法院交通事件裁定　　　　 96年度交聲字第128號
原處分機關　交通部公路總局嘉義區監理所
異　議　人　甲○○
上列受處分人因違反道路交通管理處罰條例案件，對於原處分機
關即交通部公路總局嘉義區監理所民國96年5 月21日所為處分（
原處分案號：嘉監裁字第裁00-00000、00-00000、70-Z00000000
號）聲明異議，本院裁定如下：
      主  文
原處分均撤銷。
甲○○不罰。
      理  由
一、原處分意旨略以：異議人即受處分人甲○○所有車牌號碼
    UKS-153 號輕型機車，分別於民國89年2 月25日12時30分、
    89年3 月12日7 時52分、89年7 月10日21時52分由案外人劉
    哲宗騎乘，而在嘉義市、劉厝里（台一）、國道1 號北向
    265 公里處經內政部警政署國道公路警察局省道第三隊嘉義
    分隊以及第四警察隊，分別以公警局交字第10045651、0000
    0000、Z00000000 號通知單舉發「無牌無照行駛公路」、「
    未懸掛號牌（87.2.29 報廢）」、「無牌無照行駛高速公路
    （禁騎駛）」等交通違規，由違規行為人劉哲宗（即甲○○
    之父）當場簽收，因異議人未依違規單記應到案日期辦理結
    案，經裁決後，異議人於96年5 月3 日提出陳述，表示其父
    親劉哲宗已於90年（原處分機關移送書誤載為「93年」）3
    月28日死亡，故原處分機關同意撤銷有關駕駛人部分之處分
    ，但上開有關車輛所有人部分之違規，仍須依規定裁處，遂
    於96年5 月21日開具嘉監裁字第裁00-00000、00-00000、70
    -Ｚ000000000件裁決書逕寄異議人云云。
二、聲明異議意旨略以：UKS-153 號輕型機車已於87年12月29日
    辦理報廢，且已繳回車輛牌照，異議人之父劉哲宗先生亦已
    於87年過世，而上述3 份裁決書之違規日期均發生於劉哲宗
    先生過世後，所為處分顯有錯誤，應予撤銷等語。
三、經查：
(一)異議人即受處分人甲○○所有車牌號碼UKS-153 號輕型機車
    ，由案外人劉哲宗騎乘，於下記時地因交通違規而遭舉發：
    (1)89年2 月25日12時30分在嘉義市因有「無牌無照行使公
    路」等交通違規情形，經內政部警政署國道公路警察局省道
    第三隊嘉義分隊以 (88) 公警局交1 字第0045651號通知單
    ，舉發違反道路交通管理處罰條例第12條第1項第1 款等規
    定； (2)89年3 月12日7 時52分在劉厝里（台一）因有「未
    懸掛號牌（87.2.29 報廢）」等交通違規，經同上單位以
     (88)公警局交1 字第0045147 號通知單，舉發違反道路交
    通管理處罰條例第12 條 第1 項第1 款等規定； (3)89年7
    月10日21時52分在國道1 號北向265 公里處，因有「無牌無
    照騎駛高速公路（禁騎駛）」等交通違規，經國道公路警察
    局第四警察隊以公警局交字第Z00000000 號通知單，舉發違
    反道路交通管理處罰條例第12條第1 項第1 款等規定。上開
    事實，有經案外人劉哲宗簽收之舉發違反道路交通管理事件
    通知單影本3 紙在卷可稽，堪以認定。異議人雖稱其父劉哲
    宗於87年間即過世，上開3 件交通違規係發生於劉哲宗先生
    過世之後，惟依原處分機關處理聲明異議案件卷附由行政院
    國軍退除役官兵輔導委員會嘉義榮民醫院出具之死亡證明書
    所載，劉哲宗先生係於90年3 月28日上午11時於醫院病逝，
    上開3 件交通違規之時間均係在89年間，即係於劉哲宗先生
    死亡前發生，是異議人上開所指顯有誤解，而無理由。
(二)惟查：
 1、行政罰之裁處權，因3 年期間之經過而消滅；前項期間，自
    違反行政法上義務之行為終了時起算，但行為之結果發生在
    後者，自該結果發生時起算；本法施行前違反行政法上義務
    之行為應受處罰而未經裁處，於本法施行後裁處者，除第15
    條、第16條、第18條第2 項、第20條及第22條規定外，均適
    用之。行政罰法第27條第1 項、第2 項前段及第45條分別定
    有明文。而行政罰法第45條之立法理由明揭：「一、法律不
    溯及既往，乃法律適用之基本原則，如認其有溯及既往之必
    要者，即應以法律明白規定，方有所依據，本條即本此原則
    而設。…三、本法施行前違反行政法上義務之行為應受處罰
    而未經裁處者，於本法施行後裁處時，其裁處權時效，除非
    個別行政法律另有規定，依其規定外，均自本法施行之日起
    算。至於有關時效期間之規定，自仍適用本法。」道路交通
    管理處罰條例就裁處權時效並無特別規定，是以，在行政罰
    法95年2 月5 日施行後，有關違反行政法上義務行為之處罰
    ，應依行政罰法規定辦理無誤。而本件異議人違反行政法上
    義務之行為終了時點，分別係89年2 月25日、89年3 月12日
    、89年7 月10日，原處分機關於96年5 月21日裁處時，行政
    罰法已施行，尚難直接適用或類推適用行政罰法第27條第1
    項規定，認已罹於時效，因而不予處罰。然上開行政罰法施
    行前之法律漏洞，仍應求諸行政法上之一般法律原則，以審
    酌原處分機關之處分是否適法。
 2、按時效制度與人民權利義務有重大關係，其目的在於尊重既
    存之事實狀態，及維持法律秩序之安定，與公益有關，須逕
    由法律明定，不得授權行政機關衡情以命令訂定或由行政機
    關依職權以命令訂之（司法院釋字第474 號解釋理由書參照
    ）。況國家刑罰權對於死刑、無期徒刑等重罪，尚設有追訴
    權時效制度（刑法第80條以下參照），對於惡性輕微之行政
    罰，如妨害安寧秩序、善良風俗等，亦有社會秩序維護法第
    31條：「違反本法行為，逾二個月者，警察機關不得訊問、
    處罰，並不得移送法院。前項期間，自違反本法行為成立之
    日起算。但其行為有連續或繼續之狀態者，自行為終了之日
    起算」之裁處時效規定，則對於惡性更低之交通秩序罰，豈
    有放任而永久追訴處罰之理？有鑑於此，行政罰法設有時效
    制度，可知公路主管機關對於違反道路交通管理事件行為人
    是否行使裁罰權，實不宜久懸不決，而使處罰關係處於不確
    定狀態，致影響人民權益。又按行政行為應受法律及一般法
    律原則之拘束，行政程序法第4 條定有明文；行政行為，應
    以誠實信用之方法為之，並應保護人民正當合理之信賴，行
    政程序法第8 條亦有明文。而行政行為應以誠實信用之方法
    為之，及需符合信賴保護原則，早為我國學界及實務界所肯
    認，前揭行政程序法有關之規定，係此一原則之明文化。所
    謂誠實信用原則，係在具體的權利義務之關係，依正義公平
    之方法，確定並實現權利之內容，避免一方犧牲他方利益以
    圖利自己，應以權利人及義務人雙方利益為衡量依據，並應
    考察權利義務之社會上作用，於具體事實妥善運用之方法（
    臺灣高等法院臺南分院95年度交抗字第70、255 號裁定意旨
    參照）。
 3、經查，本案3 件違規行為係發生於89年2 月25日、89年3 月
    12日、89年7 月10日，應到案日期分別為89年3 月11日、89
    年3 月27日、89年7 月25日，原處分機關裁決日期則為96年
    5 月21日。是自違規日至裁決日止，經過6 年有餘，此有原
    處分機關所提供之上開3 件舉發通知單以及裁決書附卷可稽
    。就本案3 件交通違規為何歷經多年始裁決，經本院函詢後
    ，原處分機關固表明係因「道路交通管理處罰條例於86 年
    修正後，原由警察機關列管未結案之違反道路交通管理事件
    ，全部移由各監理所、站列管，另因87年實行之強制汽車責
    任保險法所衍生之案件，均造成各監理所、站業務量急遽倍
    增，雖投入人力、物力積極加速積案之裁處，仍難收立竿見
    影之效」（見本院卷附原處分機關96年7 月30日嘉監營裁字
    第0960110715號函），惟此等疏失既係基於原處分機關之內
    部事由及國家整體行政權運作所致，而與受處分人無涉，此
    部分之不利益，自應由國家機關承受，而不得轉嫁由受處分
    人承擔。況且，原處分機關亦未舉出遲未裁決之合理事證，
    顯見其內部並無控管舉發案件之積極作為，顯係無正當理由
    長期任令該等舉發事件處於不確定狀態。又本件作成裁決時
    間與違規時間相隔6 年有餘，甚至已達行政罰法第27條所規
    定之3 年裁罰時效之兩倍，非但行政罰裁處權長久處於懸而
    未決之狀態，且致使受處分人遭受突襲性之行政罰處分，而
    蒙受重大不利益，顯已違背人民對於交通裁罰制度之合理信
    賴，亦與誠實信用原則有違，且違反之情節重大。況若處罰
    機關長時間延宕而未為裁決，人民對於違規之事實有爭執或
    有阻卻違法事由存在時，往往亦因時間之經過，致未能及時
    提出有利之證據，而難以舉證，實影響其權益甚鉅。是以，
    原處分機關長時間怠於行使裁處權之不利益，應責由其自行
    承擔，要無轉嫁而由人民承受之理（臺灣高等法院臺南分院
    96年度交抗字第65號裁定意旨參照）。
四、綜上所述，原處分機關對於受處分人之違規行為在違規後6
    年餘，始作成本案3 件原處分，且其延宕無任何正當理由，
    是依時效制度之法理而適用時效規定，該等行政行為顯非以
    誠實信用之方法為之，即難認適法。原處分機關所為裁罰，
    於法尚有未洽，聲明異議雖無理由，惟本案3 件原處分既均
    有如上之違法，自應由本院裁定將原處分均撤銷，而為異議
    人不罰之諭知，以資適法。
據上論斷，應依道路交通案件處理辦法第20條前段，裁定如主文
。
中　　華　　民　　國　　96　　年　　8 　　月　　20　　日
                     交通法庭  法　官　陳  蒨  儀
上列正本證明與原本無異。
如不服本裁定，應於裁定送達後5日內向本院提出抗告狀（應附
繕本）。
中　　華　　民　　國　　96　　年　　8 　　月　　20　　日
                               書記官  楊  國  色
